---
title: "Analiza Spektralna Rynku Pracy"
author: "Mateusz Jakubczak"
date: "14 Luty 2021"
output:
  html_document:
    fig_height: 7
    fig_width: 14
  pdf_document: default
---


```{r setup, include=FALSE,echo=FALSE, warning=FALSE}
knitr::opts_chunk$set(echo = TRUE)
Sys.setlocale(category = "LC_ALL", locale = "Polish")
#tools
library(ggplot2)
library(dplyr)
library(quantmod)
library(tidyr)

library(ggcorrplot)
library(lubridate)
library(forcats)
library(DataCombine)

library(outliers)
library(lattice)
library(multitaper)
require(multitaper)
library(astsa)

library(oce)
library(mFilter)
library(tseries)
library(Mcomp)
library(smooth)
```



```{r DataPrep, echo=FALSE,message=FALSE, warning=FALSE}
    df <- read.csv("makro_gus.csv", sep = ";", fileEncoding = "UTF-8")


    df <- cbind(df,read.csv("bez.csv", sep = ";"))


    df$Date = as.Date(df$Date, tryFormats = c("%d.%m.%Y"))
    df$Mieszkania =  gsub(" ","",
                          gsub(",",".",df$Mieszkania))%>%as.integer()
    df$Stopa =  gsub(" ","",
                          gsub(",",".",df$Stopa))%>%as.integer()
    df$Wynagrodzenie =  gsub(" ","",
                          gsub(",",".",df$Wynagrodzenie))%>%as.integer()
    df$Bezrobotni =  gsub(" ","",
                          gsub(",",".",df$Bezrobotni))%>%as.integer()
    df <- df%>%drop_na()
  
```


# Pytanie badawcze

### Jaki jest wływ rynku pracy na rynek nieruchomości


## Zrodło danych

Dane pochodzą z serwisu gus i obejmują zakres od lat 2005 do 2020 w okresach miesiecznych.
https://stat.gov.pl/download/gfx/portalinformacyjny/pl/defaultstronaopisowa/1772/1/5/wybrane_miesieczne_wskazniki_makroekonomiczne_cz_i.xlsx

## Analiza spektralna zależności między dynamiką wynagrodzeń a stopy bezrobocia

#### Analiza ta polega na znalezieniu zależności wzrostem bądź spadkiem stopy bezrobocia i jaki ma to wpływ na poziom średniego wynagrodzenia.

Wybrane czynniki to:

1. Przeciętne miesięczne nominalne wynagrodzenie brutto
2. Bezrobotni zarejestrowani
3. Ilość nowo wybudowanych mieszkań

### Ograniczenia wynikające z założeń

1. Agregujemy dane dla całej polski, bez rozróżnień geograficznych. Dlatego jesteśmy w stanie znaleźć tylko najbardziej globalne zależności, które niemusza być prawdzie dla danego regionu.
2. Pomijamy w analizę wiele innych ważnych czynników ekonomicznych, takich jak inflacja czy PKB, które również mogą mieć wpływ na badaną hipotezę.
3. Zmienne te nie są idealnym wskaźnikiem sytuacji na rynku pracy czy rynku nieruchomości, wybrane zostały ze względu na brak dostępnych dokładniejszych danych
4. Ilość nowo wybudowanych słabo oddaje stan rynku nieruchomości, ponieważ jest obciążona przez średnią cenę nieruchomości (traktujemy w ten sam sposób jeden drogi nowoczesne osiedle o dużej wartości gdzie jest tylko kilkadziesiąt mieszkań tak jak budowę bloku z wielkiej płyty z setką mieszkań)
### W samej analizie nie interesują nas same absolutne wartości a ich dynamika. Dlatego liczymy zmianę procentową dla bezrobocia oraz średniego wynagrodzenia.

```{r agregacja , echo=FALSE,message=FALSE, warning=FALSE}
    #agregacja danych makro dla powiatu


    df_1 = change(df, "Wynagrodzenie")
    df_2 = change(df, "Bezrobotni")
    df_3 = change(df,"Mieszkania")
    df_c = data.frame( cbind(
        df$Date,
        df_1$`Wynagrodzenie_PChangeFrom-1`,
        df$Stopa,
        df_3$`Mieszkania_PChangeFrom-1`),
        df_2$`Bezrobotni_PChangeFrom-1`)

   # rownames(df) <- df_gus$Date
    colnames(df_c) <- c( "Date", "Wynagrodzenie_pch","Stopa","Mieszkania_pch", "Bezrobotni_pch")


    df_c$Date <- as.Date(df_c$Date)
    df_c <- df_c%>% drop_na()


    # BIERZY NASTEPNY OKRES DO ANALIZY ZEBY NIE ZABURZYC WYNIKOW
   df_c <- df_c[df_c$Date >= as.Date("2006-01-01"),]


```
## Podczas liczenia dynamiki tracimy informacje dla pierwszego miesiąca co wpływa na dalszą analizę spektralną, ponieważ nie mamy pełnych okresów rocznych.
### Rozwiązujemy to poprzez odrzucenie całości danych z pierwszego roku.

```{r ploty_stpy, echo=FALSE,message=FALSE, warning=FALSE}
    #agregacja danych makro dla powiatu


    plot(df$Date,df$Bezrobotni,  type = "l" ,main = "Bezrobotni w tysiącach")
    plot(df$Date,df$Mieszkania,  type = "l",main = "Ilośc nowych mieszkan odana w danym miesiącu  " )
    plot(df$Date,df$Wynagrodzenie,  type = "l",main = "Przeciente miesieczne wynagrodzenie")


```

## Z wykresów widzimy, że mamy do czynienia z danymi o dużej sezonowości oraz szeregami potencjalnie niestacjonarnymi z trendem.
### Żeby doprowadzić wykres do stacjonarności oraz nie stracić na możliwości interpretacji wyników przeliczamy procentową zmianę miesiąc do miesiąca

```{r pch, echo=FALSE,message=FALSE, warning=FALSE}
    #agregacja danych makro dla powiatu


    plot(df_c$Date,df_c$Bezrobotni_pch,  type = "l" ,main = "Zmiana procentowa ilości bezrobotnich ")
    plot(df_c$Date,df_c$Mieszkania_pch,  type = "l",main = "Zmiana procentowa ilości wybudowanych nowych mieszkań" )
    plot(df_c$Date,df_c$Wynagrodzenie_pch,  type = "l",main = "Zmiana procentowa wynagrodzenia ")


```

### Możemy zauważyć wpływ kryzysu z roku 2008 na ilość wybudowanych mieszkań

### widzimy stanowcze zaburzenie sezonowości w ilości osób bezrobotnych w roku 2020 z powodu pandemii, podobne zaburzenie możemy zobaczyć na wykresie przeciętnego wynagrodzenia.


## Sprawdźmy korelacje między dwoma zmiennymi

```{r cor, echo=FALSE,message=FALSE, warning=FALSE}
    #agregacja danych makro dla powiatu

      corr <- cor(df_c%>%select("Wynagrodzenie_pch",  "Mieszkania_pch","Bezrobotni_pch"),method = "pearson" )

      corrplot::corrplot(corr,method = "number" )



```

```{r corr_zwykla , echo=FALSE,message=FALSE, warning=FALSE}
    #agregacja danych makro dla powiatu

      corr <- cor(df%>%select("Wynagrodzenie", "Mieszkania","Bezrobotni"),method = "pearson" )

      corrplot::corrplot(corr,method = "number")


```

## Korelacje między zmiennymi w każdym przypadku są statystycznie znaczące.
Obserwujemy spodziewane wyniki, wysoką ujemną korelację między wynagrodzeniem a ilością bezrobotnych. Pozytywną korelację między wynagrodzeniem a ilością nowo oddanych mieszkań, co daje nam możliwość na wyjaśnianie jednią zmiennej drugą.



### Wnioski
Ze względu na wysoką korelację pomiędzy ilością bezrobotnych a wynagrodzeniem z dalszej analizy odrzucimy stopę bezrobocia i skupimy się na interakcji między przeciętnym wynagrodzeniem a ilością nowo wybudowanych mieszkań.

## Test ADF dla zmiany procentowej wynagrodzenia

```{r adf, echo=FALSE,message=FALSE, warning=FALSE}
    #agregacja danych makro dla powiatu

    adf.test(df_c$Wynagrodzenie_pch)


```

## Test ADF dla zmiany procentowej ilości nowych mieszkań


```{r adf_mieszk , echo=FALSE,message=FALSE, warning=FALSE}
    #agregacja danych makro dla powiatu


    adf.test(df_c$Mieszkania_pch)

```

### Szeregi są stacjonarne

```{r funckje_stp , echo=FALSE,message=FALSE, warning=FALSE}
    #agregacja danych makro dla powiatu
   perio_plot <- function (data, title = "title", window = NULL){

    wyn<- spec.pgram(data, kernel = window,plot = FALSE,log='no', taper=0,pad=0, fast=FALSE,demean=TRUE,detrend=TRUE)
    x = round(wyn$freq, digits = 2)
    y = round(wyn$spec, digits = 0)

    coords = paste("okres", round(1/x,2))

    points = data.frame(x,y)

    ggplot(points,aes(x,y))+geom_point(col="blue")+
    geom_label(aes(x+0.03,label=coords))+geom_line()+
    ggtitle(title)+theme(plot.title = element_text(hjust = 0.5))
   }
  perio_plot_normal <- function (data, title = "title"){

    wyn<- spec.pgram(data, plot = FALSE)
    x = round(wyn$freq, digits = 2)
    y = round(wyn$spec, digits = 0)

    coords = paste("okres", x)

    points = data.frame(x,y)

    ggplot(points,aes(x,y))+geom_point(col="blue")+
    geom_label(aes(x+0.03,label=coords))+geom_line()+
    ggtitle(title)+theme(plot.title = element_text(hjust = 0.5))
   }
```

### Każdy szczyt na periodogramie dla łatwości w odczytaniu i interpetacji ma przypisany do siebie odowiadjący mu okres(1/częstotliwość) zaokrąglony do dwóch miejsc po precinku.

```{r perio_wynagrodzeniestp , echo=FALSE,message=FALSE, warning=FALSE}
    #agregacja danych makro dla powiatu
    perio_plot(df$Wynagrodzenie, "Naiwny periodogram dla Wynagrodzenia")

```
```{r perio_miesz , echo=FALSE,message=FALSE, warning=FALSE}

    perio_plot(df$Mieszkania, "Naiwny periodogram dla nowo wybudowanych mieszkań")
```

## W obu przypadkach widzimmy spike dla bardzo  niskich częstoliwości, co sugeruje nam wystepowanie trendu. pracowanie na zmianach procentowych powinno wyeliminować ten problem.

```{r perio_wynagrodzenie_pchstp , echo=FALSE,message=FALSE, warning=FALSE}
    #agregacja danych makro dla powiatu
    perio_plot(df_c$Wynagrodzenie_pch, "Naiwny periodogram dla zmiany procentowej wynagrodzenia")

```

```{r perio_wyn , echo=FALSE,message=FALSE, warning=FALSE}
    #agregacja danych makro dla powiatu

   # spec.pgram(df$Stopa)

   perio_plot(df_c$Mieszkania_pch, "Naiwny periodogram dla zmiany procentowej nowo wybudowanych mieszkań")
```
## Mamy bardzo ładne periodogramy naiwne.

### Widzimy wyraźnie okresy 12 miesięcy, połroczne, cztero miesieczne oraz kwartalne, glowny cykl powtarza się co kwartał

### wygładzanie średnią ruchomą

```{r smooth, echo=FALSE,message=FALSE, warning=FALSE}
    #agregacja danych makro dla powiatu

ma_3 = sma(df_c$Wynagrodzenie_pch, order = 3)
plot(forecast(ma_3, h = 0))


```
```{r smooth_4, echo=FALSE,message=FALSE, warning=FALSE}
    #agregacja danych makro dla powiatu

ma_4 = sma(df_c$Wynagrodzenie_pch, order = 4)
plot(forecast(ma_4, h = 0))

```
```{r smooth_6, echo=FALSE,message=FALSE, warning=FALSE}
    #agregacja danych makro dla powiatu

ma_6 = sma(df_c$Wynagrodzenie_pch, order = 6)
plot(forecast(ma_6, h = 0))

```
```{r smooth_12, echo=FALSE,message=FALSE, warning=FALSE}
    #agregacja danych makro dla powiatu

ma_12= sma(df_c$Wynagrodzenie_pch, order = 12)
plot(forecast(ma_12, h = 0))


```

### Wykres został najlepiej wygładzony dla średniej równej 12

### Periodogram dla wynagrodzenia w naiwnej formie wyglądał na czysty


```{r smooth_misz_3, echo=FALSE,message=FALSE, warning=FALSE}
    #agregacja danych makro dla powiatu

ma_3 = sma(df_c$Mieszkania_pch, order = 3)
plot(forecast(ma_3, h = 0))


```
```{r smooth_miesz_4 , echo=FALSE,message=FALSE, warning=FALSE}
    #agregacja danych makro dla powiatu

ma_4 = sma(df_c$Mieszkania_pch, order = 4)
plot(forecast(ma_4, h = 0))

```
```{r smooth miesz 6, echo=FALSE,message=FALSE, warning=FALSE}
    #agregacja danych makro dla powiatu

ma_6 = sma(df_c$Mieszkania_pch, order = 6)
plot(forecast(ma_6, h = 0))

```
```{r smooth_miesz_12, echo=FALSE,message=FALSE, warning=FALSE}
    #agregacja danych makro dla powiatu

ma_12= sma(df_c$Mieszkania_pch, order = 12)
plot(forecast(ma_12, h = 0))


```

## Mieszkania również wykazują bardzo dobre wygładzenie za pomocą średniej ruchomej 12-miesięcznej.


```{r smooth_perio, echo=FALSE,message=FALSE, warning=FALSE}
    #agregacja danych makro dla powiatu

window_2<-kernel('daniell',6)
window_3<-kernel('daniell',c(3,3))


perio_plot(df_c$Mieszkania_pch, "Okno daniela 6",window = window_2)
perio_plot(df_c$Mieszkania_pch, "Okno daniela 2,2",window = window_3)


```

### Okno daniela nie daje rady wygładzić periodogramu

### próba wygładzenia metodą multitaper

```{r multitaper, echo=FALSE,message=FALSE, warning=FALSE}
    #agregacja danych makro dla powiatu
Spec2 <- spec.mtm(df_c$Mieszkania_pch, Ftest = TRUE)
```
# Periodogram Welcha

```{r welch, echo=FALSE,message=FALSE, warning=FALSE}
    #agregacja danych makro dla powiatu

    wyn <- pwelch(df_c$Mieszkania_pch, noverlap = 20, plot = FALSE)

    x = round(wyn$freq, digits = 2)
    y = round(wyn$spec, digits = 0)

    coords = paste("okres", round(1/x,2))

    points = data.frame(x,y)

    ggplot(points,aes(x,y))+geom_point(col="red")+
    geom_label(aes(x+0.02,label=coords))+geom_line()+
    ggtitle("Periodogram welcha")+theme(plot.title = element_text(hjust = 0.5))
```
### Periodogram welcha osiąga maksimum dla okresu 3-miesięcznego, czyli kwartalnego, widzimy również okres roczny i okres dwuletni.

### odfiltrowanie cykli 3,4 oraz 12-miesięcznych

```{r filtrowanie_wyn, echo=FALSE,message=FALSE, warning=FALSE}

k = kernel('modified.daniell', c(3,4,12))

filter_wyn <- kernapply(df_c$Wynagrodzenie_pch , k)

perio_plot(filter_wyn, "wynagrodzenie odfiltrowany dominujących 3,4,12 miesięcznych")
```


### Jesteśmy pewni występowania cyklów 3, 4 i 12-miesięcznego w zmianach

### wykonajmy tę samą procedurę dla mieszkań


```{r filtrowanie_miesz, echo=FALSE,message=FALSE, warning=FALSE}

k = kernel('modified.daniell', c(3,12,36))

filter_msk <- kernapply(df_c$Mieszkania_pch , k)

perio_plot(filter_msk, "Mieszkanie odfiltrowanie 3,12,36 miesiecznych")

```



## odfiltrowane wykresy



```{r filtrowanie_3, echo=FALSE,message=FALSE, warning=FALSE}

plot(filter_wyn)
plot(filter_msk)

```

### Widzimy, że przyrost nowych mieszkań jest w miarę stały po bum w okolicach lat 2008, potem mamy w miarę stały przyrost na poziomie około 2%

### Wzrost przeciętnej pensji jest mniejszy, bo teraz utrzymuje się okolicy 0.5 % z zauważalnym spadkiem w 2008 roku oraz roku 2020

### Zobaczy dłużej terminowe zmiany biorąc zmianę w stosunku do analogicznego, poprzedniego okresu.



```{r agregacja_po_roku, echo=FALSE,message=FALSE, warning=FALSE}
    #agregacja danych makro dla powiatu


    df_1 = change(df, "Wynagrodzenie", slideBy = -12)
    df_2 = change(df, "Bezrobotni", slideBy = -12)
    df_3 = change(df,"Mieszkania", slideBy = -12)
    df_o = data.frame( cbind(
        df$Date,
        df_1$`Wynagrodzenie_PChangeFrom-1`,
        df$Stopa,
        df_3$`Mieszkania_PChangeFrom-1`),
        df_2$`Bezrobotni_PChangeFrom-1`)

   # rownames(df) <- df_gus$Date
    colnames(df_o) <- c( "Date", "Wynagrodzenie_pch","Stopa","Mieszkania_pch", "Bezrobotni_pch")


    df_o$Date <- as.Date(df_o$Date)
    df_o <- df_o%>% drop_na()


    # BIERZY NASTEPNY OKRES DO ANALIZY ZEBY NIE ZABURZYC WYNIKOW
   df_o <- df_o[df_o$Date >= as.Date("2006-01-01"),]


```

# Periodogramy dla zmian rok do roku

```{r perio_wynagrodzenie_pc_stp_roczne , echo=FALSE,message=FALSE, warning=FALSE}
    #agregacja danych makro dla powiatu
    perio_plot(df_o$Wynagrodzenie_pch, "Naiwny periodogram dla zmiany procentowej wynagrodzenia")

```


```{r perio__wyn_roczne , echo=FALSE,message=FALSE, warning=FALSE}
    #agregacja danych makro dla powiatu

   # spec.pgram(df$Stopa)

   perio_plot(df_o$Mieszkania_pch, "Naiwny periodogram dla zmiany procentowej nowo wybudowanych mieszkań")


```

## Interpretacja periodogramów

Pomijając trend w zmianie procentowej wynagrodzenia, widzimy, że oba wykresy posiadają dominujący okres około 4-letni.

```{r kocherencje  , echo=FALSE,message=FALSE, warning=FALSE}
    #agregacja danych makro dla powiatu
    um <-df_c%>%select("Wynagrodzenie_pch", "Mieszkania_pch")
   uml <- mvspec(um, spans=c(2,2))
plot.spec.coherency(uml, ci = 0.95, xlab = "czestotliwosc",
                    ylab = "kwadrat koherencji", type = "l")
plot.spec.phase(uml, ci = 0.95,xlab =" czestotliwosc ",
                ylab = "przesuniecie fazowe", type = "l")
```

### Widzimy przesunięcie fazowe o 3 okresy wynagrodzenia względem mieszkań. Wzrost wynagrodzenia z opóźnieniem 3 w okresie 12-miesięcznym wpływa na ilość nowo wybudowanych mieszkań.

# Odpowiedz na pytanie badwcze

Mamy pozytywną interakcję, która wynika z dodatniej korelacji pomiędzy zmiennymi. Rynek pracy dla kluczowych okresów wyprzedza zazwyczaj o trzy okresy rynek nieruchomości. Kluczowe okresy dla rynku pracy to 3,4 i 12 miesięcy, natomiast dla rynku nieruchomości są to okresy 3,12 i 36-miesięczne.
